【裁判字號】    98,交抗,2640
【裁判日期】    981117
【裁判案由】    違反道路交通管理處罰條例
【裁判全文】
臺灣高等法院交通事件裁定            98年度交抗字第2640號
抗 告 人即
原處分機關  交通部公路總局臺北區監理所蘆洲監理站
代  表  人  乙○○
受 處分 人  甲○○
上列抗告人因受處分人違反道路交通管理處罰條例案件，不服臺
灣板橋地方法院98年度交聲字第1839號，中華民國98年9 月18日
裁定，提起抗告，本院裁定如下：
    主  文
原裁定撤銷，發回臺灣板橋地方法院。
    理  由
一、原處分意旨略以：受處分人甲○○於民國（下同）98年6月7
    日晚間10時45分許，騎乘車牌號碼IAE-825 號重型機車，行
    經臺北縣三重市○○○街205巷76弄1樓前，經臺北縣政府警
    察局三重分局慈福派出所員警攔檢稽查，測得其呼氣酒精濃
    度為每公升0.67毫克，遂以受處分人違反道路交通管理處罰
    條例第35條第1項第1款為由開單舉發。原處分機關並於98年
    7月2日以北監蘆字第裁46-C00000000號裁決書裁處罰鍰新臺
    幣（下同）46,500元，吊扣駕駛執照12個月及施以道路安全
    講習。
二、原裁定意旨略以：
  (一)受處分人甲○○於98年6月7日晚間10時45分許，騎乘車牌號
    碼IAE-825號重型機車，行經臺北縣三重市○○○街205巷76
    弄1 樓前，為警攔檢稽查，並測得其呼氣酒精濃度為每公升
    0.67毫克，乃當場舉發等情，為受處分人所不爭執，並有臺
    北縣政府警察局98年6月7日北縣警交字第C00000000 號舉發
    違反道路交通管理事件通知單1 紙在卷可查。則本件受處分
    人有於前開時、地，駕駛汽車（含騎乘機器腳踏車）經測試
    檢定酒精濃度超過規定標準之違規行為，應堪認定。
  (二)依修正後道路交通管理處罰條例第68條之規定，受處分人係
    騎乘重型機車而違規酒醉駕車，故其應受吊扣駕駛執照之處
    分，自僅以吊扣其重型機車駕駛執照為限。又受處分人所考
    領重型機車駕駛執照業於92年6月27日起至95年6月26日止吊
    銷，迄今均未重新考領乙情，有公路監理電子閘門證號查詢
    機車駕駛人、機車駕照基本資料各1 紙在卷可查，是本件自
    無從執行吊扣受處分人違規當時駕駛車輛之駕駛執照甚明。
    從而，原處分機關裁處吊扣受處分人駕駛執照12個月部分，
    尚有未當，並因如何依道路交通管理處罰條例第68條立法意
    旨妥適執行同條例第35條第1項前段所定「吊扣其駕駛執照1
    年」之處分，核屬原處分機關固有行政職權之範圍，不宜由
    司法審查機制取代，以免侵害權力分立原則，因而僅撤銷原
    處分，退由原處分機關另為適當之裁處等語。
三、抗告意旨略以：修正施行前道路交通管理處罰條例第68條規
    定，汽車駕駛人違反交通管理規定，應受吊扣或吊銷駕駛執
    照處分時，依法係應吊扣或吊銷道路交通安全規則第53條分
    類所領有之駕駛執照外，亦包括道路交通安全規則第61條所
    准予駕駛較低級車輛之駕駛資格，至修正後道路交通管理處
    罰條例第68條規定，駕駛人同時領有汽車及機車駕駛執照者
    ，如駕駛汽車違規，應吊扣其領有之汽車駕駛執照，如騎乘
    機車違規，應吊扣其領有之機車駕駛執照，承上，本件受處
    分人重型機車駕照雖經吊銷，但已領有有效普通小型車駕駛
    執照，依交通部97年1 月24日交路字第0970015997號函略以
    ：「汽車駕駛執照為駕駛汽車之許可憑證，雖應我國車輛分
    類區○於道路交通安全規則第53條規定有各類車種之駕駛執
    照，惟依同規則第61條規定，民眾已具備較低車類駕駛資格
    後，當其取得高一級車類駕駛資格時，基於1人1照（汽車駕
    駛執照或機車駕駛執照）之原則，係應換發較高一級車類之
    駕駛執照，准其駕駛較低級車類之車輛」等語，足見受處分
    人係持普通小型車駕駛執照騎乘重型機車，並違反道路交通
    管理處罰條例第22條第1項第4款之規定，依同條例第35條第
    1 項，應吊扣其領有之駕駛執照即普通小型車駕駛執照云云
    。
四、經查：
  (一)道路交通管理處罰條例第68條已於94年12月14日修正公布，
    並於95年3月1日施行，查其修正過程與修正條文，立法委員
    認為原條文「汽車駕駛人，因違反本條例及道路交通安全規
    則之規定，受吊扣或吊銷駕駛執照處分時，受吊扣或吊銷其
    持有各級車類之駕駛執照」將違法或違規駕駛人所持有各級
    車類之駕駛執照一併吊扣或吊銷，失之過酷，對於人民工作
    與生活影響過鉅，有違比例原則，經與交通部協商後，乃將
    其中「受吊扣處分者，吊扣其持有各級車類之駕駛執照」部
    分之規定刪除。是依現行道路交通管理處罰條例，已無得吊
    扣駕駛人所持有他級駕駛執照之依據存在，從而，於為吊扣
    駕駛人駕駛執照之處分時，自僅得吊扣駕駛人違規時所駕駛
    該級車類之駕駛執照，以限制其繼續駕駛該級車類行駛道路
    之權利，若駕駛人並無該級車類之駕駛執照，或雖曾持有該
    級車類之駕駛執照，然該駕駛執照業經吊銷、吊扣，即無從
    再執行吊扣該級車類駕駛執照之處分（本院暨所屬法院97年
    法律座談會刑事類提案第40號研討結果亦同此見解）。
  (二)再酒醉駕車行為乃製造法所不容許之風險，以風險製造之立
    場觀之，並不因駕駛車輛種類之不同，而有所差別。但從風
    險實現之觀點而言，酒醉駕駛車類之不同，其對於交通安全
    衍生之實害結果也有所差異，如駕駛人駕駛低一級之車類違
    反本條例之規定時，不論其所造成之實害結果，而一律吊扣
    駕駛人所持有之各類駕照，亦有違反相同事件相同處理，不
    同事件不同處理之平等原則。據此，受處分人既係駕駛重型
    機車違反道路交通管理處罰條例第35條第1項第1款之規定，
    揆諸上揭意旨，依法僅能吊扣其重型機車駕駛執照12個月，
    自無得吊扣受處分人持有他級駕駛執照之依據。
  (三)況汽車駕駛人取得高一級車類之駕駛資格者，得准其駕駛較
    低級車類之車輛，固為道路交通安全規則第61條第1 項所明
    定，然依同條項第4 款：「已領有小型車駕駛執照者，得駕
    駛輕型機器腳踏車。」之規定，領有小型車駕駛執照，僅得
    騎乘輕型機車，不得騎乘重型機車，故受處分人騎乘上開重
    型機車，顯非依憑其領有之小型車駕駛執照，而係單純之無
    照駕駛，似無吊扣駕照之問題。至抗告人即原處分機關雖舉
    交通部97年1月24日交路字第0970015997 號函為據，但行政
    函示依司法院大法官會議釋字第38號、第137號、第216號解
    釋意旨，本院本即不受各該行政函示見解之拘束，而得依據
    個別確信適用法律，況該函示內容僅敘明何以取得高一級車
    類駕駛資格時，准其駕駛較低級車類之車輛，並未明言應否
    吊扣其違規車輛以外之駕駛執照，自難以此作為有利於抗告
    人即原處分機關之論斷。抗告意旨以依道路交通管理處罰條
    例第35條第1 項所指之吊扣駕駛執照，應依據違規人於查獲
    酒後駕車時，當時係持有何類級之駕駛執照而為之吊扣云云
    ，自無足採。
  (四)另按行政罰法第26條規定：「一行為同時觸犯刑事法律及違
    反行政法上義務規定者，依刑事法律處罰之。但其行為應處
    以其他種類行政罰或得沒入之物而未經法院宣告沒收者，亦
    得裁處之。前項行為如經不起訴處分或為無罪、免訴、不受
    理、不付審理之裁判確定者，得依違反行政法上義務規定裁
    處之」，其所揭示之所謂「一事不二罰」原則，探究其立法
    目的，無非以一行為同時觸犯刑事法律及違反行政法上義務
    規定時，由於刑罰與行政罰同屬不法行為之制裁，而刑罰之
    懲罰作用較強，依刑事法律處罰即足資警惕，基於一行為不
    二罰原則，受處分人既已就其行為受到刑事處分，自不應因
    同一行為再受到國家的處罰（本院暨所屬法院96年法律座談
    會刑事類提案第36號研討結果參照）。又道路交通管理處罰
    條例第35條第8 項亦規定，前項汽車駕駛人，經「裁判確定
    」處以罰金低於本條例第92條第3 項所訂最低罰鍰基準規定
    者，應依本條例裁決繳納不足最低罰鍰之部分。查本件抗告
    人因同一酒後駕車行為，同時觸犯刑法第185條之3之公共危
    險罪，業經臺灣板橋地方法院檢察署於98年6 月18日，以98
    年度速偵字第3290號聲請簡易判決處刑，復經臺灣板橋地方
    法院於98年7月6日，以98年度交簡字第3561號判處罰金20,0
    00元確定，受處分人並於98年9月3日繳納罰金執行完畢，有
    上揭處刑書、判決書及受處分人前科資料查詢表在卷可稽。
    依上開說明，抗告人已繳納罰金20,000元部分，未達道路交
    通管理處罰條例第92條第3 項所訂最低罰鍰基準，是以，依
    該條例第35條第8 項規定，即須補繳不足最低罰鍰之部分始
    為適法。原裁定就本件抗告人所應裁處之罰鍰，未詳予調查
    說明，顯有未當，且原裁定未說明駕照被吊銷之後是否屬無
    照駕駛，以上均非無再予詳酌之餘地，抗告意旨雖未指摘以
    上２點，然原裁定既有前開瑕疵，仍應由本院予以撤銷，發
    回原審法院更為適法之裁判。
據上論斷，應依道路交通案件處理辦法第26條、刑事訴訟法第41
3條前段，裁定如主文。
中    華    民    國    98    年    11    月    17    日
                  刑事第三庭審判長法  官   陳博志
                                  法  官   陳德民
                                  法  官   劉興浪
以上正本證明與原本無異。
不得再抗告。
                                  書記官   顧正榕
中    華    民    國    98    年    11    月    18    日


司法院資訊處製作；財團法人民間司法改革基金會備份。
